臺灣桃園地方法院民事判決
                                    111年度家繼訴字第7號
原      告  尤漢英
            尤漢江
上二人共同
訴訟代理人  陳思英
原      告  尤漢渝
            尤漢寧



被      告  尤漢昌

訴訟代理人  尤舜傑
上列當事人間請求分割遺產事件，本院於民國111 年7 月12日言
詞辯論終結，判決如下：
    主      文
兩造就被繼承人尤金鏞所遺如附表一所示之遺產，分割如附表一
分割方法欄所示。
訴訟費用由兩造依附表二所示之應繼分比例負擔。
    事實及理由
一、原告主張：被繼承人尤金鏞於民國75年11月14日死亡，遺有
    如附表一所示之遺產（下稱系爭遺產），其與配偶陳菊芳育
    有原告尤漢英、尤漢渝、尤漢寧、尤漢江及被告尤漢昌等5 
　　名子女，故被繼承人尤金鏞之繼承人為配偶陳菊芳及兩造共
    6 人，應繼分各為6 分之1 ，並於79年1 月16日辦妥繼承登
    記為公同共有。嗣陳菊芳於98年1 月15日死亡，陳菊芳自被
    繼承人尤金鏞取得遺產之應繼分6 分之1 即分別由上述5 名
    子女繼承，系爭遺產由兩造公同共有至今。被繼承人尤金鏞
    未立遺囑，兩造間又無禁止分割協議，惟因被告長年因家產
    與原告等人相處不睦，兩造年事已高，希望終止系爭遺產公
    同共有關係，被告對於原告等人協議分割之要求均不予理會
    ，致使兩造對於遺產分割方法未能達成協議，由於系爭遺產
    已規劃為都市計劃區內土地，無地上物，採原物分割並無困
    難，爰訴請就附表一所示遺產，按附件一（見110 年度桃司
    簡調字第1324號卷第14頁）所示分割方法為原物分割，分別
    由尤漢英、尤漢江、尤漢寧、尤漢渝、尤漢昌依序各自取得
    編號Ａ、Ｂ、Ｃ、Ｄ、Ｅ，對兩造而言應屬公平等語。並聲明：
    請求判決將桃園市○○區○○段000 地號土地，如附件一所示分
    割為兩造所有，依序由尤漢英取得Ａ部分、尤漢江取得Ｂ部分
    、尤漢寧取得Ｃ部分、尤漢渝取得Ｄ部分、尤漢昌取得Ｅ部分
    。
二、被告則以：原告尤漢江為精神病患，居住在精神療養院中，
    無法處理自己的事務，且不能為意思表示，或不能受意思表
    示，致無法為訴訟行為，所以尤漢江提起本件訴訟之簽名或
    蓋章不代表其真正的意思表示。再者，倘本案一旦完成「分
    割」或「分別共有」，尤漢江的「持分」將可能受其他人控
    制，損害尤漢江的繼承權利與未來生活保障，尤漢江未來生
    活保障亦為尤金鏞與陳菊芳於生前所擔憂的事，故被告認應
    先釐清尤漢江之安危及健康情況，原告之請求無理由，爰請
    求駁回原告之訴等語。並聲明：原告之訴駁回。
三、本院之判斷：
　㈠原告主張被繼承人尤金鏞於75年11月14日死亡，遺有如附表
    一所示之遺產（下稱系爭遺產），其與配偶陳菊芳育有原告
    尤漢英、尤漢渝、尤漢寧、尤漢江及被告尤漢昌等5 名子女
    ，故被繼承人尤金鏞之繼承人為配偶陳菊芳及兩造共6 人，
    應繼分各為6 分之1 ，並於79年1 月16日辦妥繼承登記為公
    同共有。嗣陳菊芳於98年1 月15日死亡，陳菊芳自被繼承人
    尤金鏞取得遺產之應繼分6 分之1 即分別由上述5 名子女繼
    承，系爭遺產由兩造公同共有至今。是兩造為被繼承人尤金
    鏞之全體繼承人，應繼分如附表二所示之事實，業據提出地
    籍圖騰本、買賣契約書、尤金鏞戶籍謄本手抄本、繼承系統
    表、土地登記第一類謄本、財政部北區國稅局遺產稅免稅證
    明書、土地登記第三類謄本等件為證（見110 年度桃司簡調
    字第1324號卷第5 頁至第11頁、第15至17頁），並有本院依
    職權調取之兩造戶籍資料在卷可佐，且為兩造所不爭執，是
    堪信原告此部分主張為真實。
  ㈡按無行為能力人之意思表示，無效；雖非無行為能力人，而
    其意思表示，係在無意識或精神錯亂中所為者亦同，民法第
    75條定有明文。上開規定旨在兼顧表意人權益及交易安全，
    成年人如未受監護宣告，除有心神喪失、無意識或精神錯亂
    而達喪失意思能力程度之情形外，所為之法律行為非無效。
    本件被告雖辯稱原告尤漢江患有精神疾病，致不能為意思表
    示或受意思表示，提出本件訴訟之簽名、用印非出於原告尤
    漢江之意思云云。惟查，原告尤漢江至今未受監護宣告之事
    實，有尤漢江之戶籍資料在卷可參，且經原告尤漢江於111
　　年7 月12日言詞辯論期日到庭對於本院詢問「今天為什麼來
    法院？」、「出生年月日？」、「被告尤漢昌是你的誰？」
　　、「被告訴宋代理人尤舜傑是誰？」、「你今天穿的上衣是
    什麼顏色？」、「你今天是跟誰一起來的？」等問題，雖回
    答時咬字較為含糊，但均能辨識法官之問題並切題回答（見
    本院卷111 年7 月12日言詞辯論筆錄），難謂原告尤漢江有
    民法14條所定因精神障礙或其他心智缺陷，致不能為意思表
    示或受意思表示，或不能辨識其意思表示效果之情狀，原告
　　尤漢江既未受監護宣告，且未喪失意思表示或受意思表示之
    能力，其所為之訴訟行為應屬有效，被告就其主張原告尤漢
    江已達喪失意思能力之程度，復未提出相關事證以實其說，
    被告所辯自屬無據，無足採信，合先敘明。
　㈢次按，遺產繼承人，除配偶外，依下列順序定之：一、直系
    血親卑親屬。二、父母。三、兄弟姊妹。四、祖父母；同一
    順序之繼承人有數人時，按人數平均繼承。但法律另有規定
    者，不在此限，民法第1138條、第1141條分別定有明文。又
    繼承人有數人時，在分割遺產前，各繼承人對於遺產全部為
    公同共有；繼承人得隨時請求分割遺產，但法律另有規定或
    契約另有訂定者，不在此限；公同共有物之分割，除法律另
    有規定外，準用關於共有物分割之規定；分割之方法不能協
    議決定，或於協議決定後因消滅時效完成經共有人拒絕履行
    者，法院得因任何共有人之請求，命為下列之分配：一、以
    原物分配於各共有人。但各共有人均受原物之分配顯有困難
    者，得將原物分配於部分共有人。二、原物分配顯有困難時
    ，得變賣共有物，以價金分配於各共有人；或以原物之一部
    分分配於各共有人，他部分變賣，以價金分配於各共有人，
    民法第1151條、第1164條、第830 條第2 項、第824 條第2 
    項分別定有明文。
  ㈣查，本件被繼承人尤金鏞遺有如附表一所示之財產 ，依上開
    規定，兩造為尤金鏞之繼承人，在分割遺產前，對於遺產全
    部為公同共有，因上開遺產無不能分割之情形，亦無不分割
    之約定，乃因兩造長期感情不睦致使不能協議分割，則有原
    告提出之存證信函、被告未簽名之協議書等件為證（見110 
    年度桃司簡調字第1324號卷第12至14頁），參以被告至今
　　未檢附相關事證，僅空言稱原告尤漢江之持分恐受他人控制
    ，欲保障原告尤漢江之權益，故不得分割遺產云云，足證被
    告徒憑與己身繼承權益無關之事由即拒絕分割遺產，原告之
    上揭主張並非無稽，因此，原告請求裁判分割遺產，終止兩
    造間之公同共有關係，自屬有據。
  ㈤再按繼承人欲終止其間之公同共有關係，惟有以分割遺產之
    方式為之，因此將遺產之公同共有關係終止改為分別共有關
    係，性質上屬分割遺產方法之一（最高法院82年台上字第74
    8 號判決可供參照）。而遺產分割，依民法第1164條、第83
    0 條第2 項之規定，應由法院依民法第824 條命為適當之分
    配，不受任何共有人主張之拘束（最高法院49年台上字第25
    69號判例要旨參照）。是法院選擇遺產分割之方法，應具體
    斟酌公平原則、各繼承人之利害關係、遺產之性質及價格、
    利用價值、經濟效用、經濟原則及使用現狀、各繼承人之意
    願等相關因素，以為妥適之判決。
　㈥原告固主張系爭附表依所示遺產，應按如附件一所示之分割
    方法依序由尤漢英取得Ａ部分、尤漢江取得Ｂ部分、尤漢寧取
    得Ｃ部分、尤漢渝取得Ｄ部分、尤漢昌取得Ｅ部分等語，惟上
    開原物分割方式，未據原告提出詳細複丈成果圖，難以憑原
    告自行畫定之範圍認定上開分配面積、價值為何，再查，系
    爭遺產為南崁地區都市計畫內之土地，有原告提出之桃園市
    政府都市計畫土地使用分區（或公共設施用地）證明書在卷
    可參（見110 年度桃司簡調字第1324號卷第12至14頁），是
    本院審酌系爭土地日後倘有徵收情形，究為全部或一部徵收
    ？徵收補償價額為何？均屬未定，據此，本院審酌上開遺產
    之性質、經濟效用及公平原則，認附表一所示之不動產，應
    按附表二所示之應繼分比例，採分別共有方式分割，較符合
    公平原則，且將公同共有改為分別共有關係，並不損及兩造
    將來之利益，對於所分得之應有部分亦均得以自由單獨處分
    、設定負擔，無因各繼承人受分配價值不同之情形，應屬適
    當，爰判決如主文第1 項所示。  
五、因共有物分割、經界或其他性質上類似之事件涉訟，由敗訴
    當事人負擔訴訟費用顯失公平者，法院得酌量情形，命勝訴
    之當事人負擔其一部，民事訴訟法第80條之1 定有明文。本
    件分割遺產之訴，係固有必要共同訴訟，兩造間本可互換地
    位，且兩造均蒙其利，如僅由敗訴之被告負擔訴訟費用顯失
    公平，應由兩造依附表二所示應繼分比例分擔，較為公允。
六、據上論結，本件原告之訴為有理由，依家事事件法第51條、
    民事訴訟法第80條之1 ，判決如主文。
中　　華　　民　　國　　111 　年　　7 　　月　　28　　日
                   家事法庭     法  官  謝伊婷
以上正本係照原本作成。
如對本判決上訴，須於判決送達後20日之不變期間內，向本院提
出上訴狀。
　
中　　華　　民　　國　　111 　年　　7 　　月　　28　　日
                                書記官  温菀淳
附表一：被繼承人尤金鏞之遺產
編號 遺產 權利範圍 分割方法 1 桃園市○○區○○段000地號土地    全部 左列土地由兩造依附表二應繼分比例分割為分別共有。 

附表二：繼承人應繼比例
編號 繼承人 應繼分 1 尤漢英 5分之1 2 尤漢渝 5分之1 3 尤漢寧 5分之1 4 尤漢江 5分之1 5 尤漢昌 5分之1